臺灣基隆地方法院基隆簡易庭民事判決
111年度基簡字第321號
原      告  中國信託商業銀行股份有限公司


法定代理人  利明献  
訴訟代理人  陳有延  
被      告  張健雄  


            張健宏  

            張麗惠  

上列當事人間請求清償債務事件，本院於民國111年4月12日言詞
辯論終結，判決如下：
    主      文
原告之債務人即被代位人張健雄與被告張健宏、張麗惠就被繼承
人張汪勤所遺如附表一所示之遺產，其中編號一之土地部分，應
依附表二所示應繼分比例分割為分別共有，編號二之存款部分，
應依附表二所示應繼分比例分配。
原告其餘之訴駁回。
訴訟費用由被告張健宏、張麗惠各負擔三分之一，餘由原告負擔
。
    事實及理由
一、被告均經合法通知，均未於言詞辯論期日到場，核無民事訴
    訟法第386條所列各款情形，依民事訴訟法第385條第1項前
    段之規定，爰依原告到場之訴訟代理人聲請，准其一造辯論
    而為判決。
二、原告起訴主張：被告張健雄前向原告借款而未依約定清償，
    尚積欠新臺幣(下同)39,338元及利息未為清償，經本院以10
    8年度基小字第1735號判決確定在案，並經原告向本院聲請
    強制執行，執行無效果，本院乃於民國109年1月1日核發基
    院麗108司執慎字第31254號債權憑證結案。嗣原告查悉被告
    張健宏、張麗惠、張健雄之被繼承人張汪勤已於102年1月10
    日死亡，而被繼承人張汪勤所遺如附表一所示之遺產(下稱
    系爭遺產)，由被告張健宏、張麗惠、張健雄所共同繼承，
    惟因被告張健雄怠於行使分割遺產之權利，顯已妨礙原告對
    被告張健雄財產之執行，為此爰依民法第242條、第1164條
    之規定，請求分割系爭遺產，並聲明：被告等人就系爭遺產
    准予分割為分別共有，並按被告之應繼分比例分配。
三、被告均經本院合法通知，均未於言詞辯論期日到場，亦俱未
    提出書狀為任何聲明或陳述。
四、本院之判斷：
(一)原告勝訴部分：
  ⒈原告所主張之上開事實，業據其提出本院108年度司執字第31
    254號債權憑證、本院110年5月5日基院麗家名110年度司查
    繼五字第9號函暨繼承系統表、被繼承人張汪勤之除戶謄本
    、被告之戶籍謄本、附表一編號1之土地登記第一類謄本(所
    有權個人全部)、財政部北區國稅局遺產稅免稅證明書等件
    為證。據相關戶籍資料、財政部北區國稅局遺產稅免稅證明
    書及繼承系統表，可知被告張健雄、張健宏、張麗惠及訴外
    人即張汪勤之配偶張勝德為被繼承人張汪勤之共同繼承人，
    嗣張勝德於106年1月29日死亡，其原繼承張汪勤之應繼分由
    被告張健雄、張健宏、張麗惠三人再轉繼承，而被繼承人張
    汪勤所遺留之遺產即如附表一所示，且未辦理遺產分割，嗣
    被告等人就附表一編號1之土地申辦繼承登記，經基隆市信
    義地政事務所於110年9月10日登記為被告等人公同共有，足
    見，原告確係被告張健雄之債權人，而系爭遺產則為被告等
    人因繼承被繼承人張汪勤而取得，因尚未分割而仍為公同共
    有。
  ⒉按債務人怠於行使其權利時，債權人因保全債權，得以自己
    之名義，行使其權利。民法第242條前段定有明文。且此項
    代位權行使之範圍，依同法第243條但書規定旨趣推之，尚
    不以保存行為為限，舉凡以權利之保存或實行為目的之一切
    審判上或審判外之行為，諸如假扣押、假處分、聲請強制執
    行、實行擔保權、催告、提起訴訟等，皆得由債權人代位行
    使。又按繼承人有數人時，在分割遺產前，各繼承人對於遺
    產全部為公同共有。繼承人得隨時請求分割遺產。但法律另
    有規定或契約另有訂定者，不在此限。則為民法第1151條及
    第1164條所分別明定。是於繼承開始後，各繼承人或依遺囑
    所定分配比率，或依法定應繼分，當然繼承被繼承人之財產
    上一切權利義務而成為公同共有；而繼承人所繼承者，既僅
    為財產權，則各繼承人對於遺產之分割請求權，性質上即為
    具有財產價值之權利，繼承人之債權人，於債務人怠於行使
    其遺產分割請求權時，為保全其債權，依民法第242條代位
    行使，自無不許之理。又民法第242條關於債權人代位之規
    定，原為債務人怠於行使其權利致危害債權人之債權安全，
    有使債權人得以自己名義行使債務人權利以資救濟之必要而
    設，故債權人所保全者，如為不特定債權或金錢債權，應以
    債務人怠於行使其權利，致陷於無資力，始得認有保全之必
    要(最高法院88年度台上字第650號民事判決可資參照)。本
    件被代位人張健雄為被繼承人張汪勤之繼承人，本得依法行
    使遺產分割請求權，以消滅系爭遺產之公同共有關係，惟迄
    未為之，亦顯然怠於行使其權利。從而，原告為保全其債權
    之必要，自得就被代位人張健雄因繼承而公同共有之系爭遺
    產代位行使其請求分割之權利。
  ⒊又在公同共有遺產分割自由之原則下，民法第1164條規定，
    繼承人得隨時請求分割遺產，該條所稱之「得隨時請求分割
    」，依同法第829條及第830條第1項規定觀之，自應解為包
    含請求終止公同共有關係在內，俾繼承人之公同共有關係歸
    於消滅而成為分別共有，始不致與同法第829條所定之旨趣
    相左，庶不失繼承人得隨時請求分割遺產之立法本旨（最高
    法院93年度台上字第2609號判決參照）。再「公同共有物分
    割之方法，除法律另有規定外，準用關於共有物分割之規定
    。」「共有物之分割，依共有人協議之方法行之。」「分割
    之方法不能協議決定，或於協議決定後因消滅時效完成經共
    有人拒絕履行者，法院得因任何共有人之請求，命為下列之
    分配：一、以原物分配於各共有人。但各共有人均受原物之
    分配顯有困難者，得將原物分配於部分共有人。二、原物分
    配顯有困難時，得變賣共有物，以價金分配於各共有人；或
    以原物之一部分分配於各共有人，他部分變賣，以價金分配
    於各共有人。」民法第830條第2項、第824條第1項及第2項
    亦有明文。而分割之方法，固可由法院自由裁量，不受共有
    人主張之拘束，但仍應斟酌當事人之聲明、共有物之性質、
    經濟效用及全體共有人利益等為公平之裁量。本件被繼承人
    張汪勤所遺之系爭遺產為被告張健雄、張健宏、張麗惠因繼
    承而為公同共有，本院斟酌系爭遺產之性質、經濟效用及繼
    承人之利益等情事，認系爭遺產按附表二所示被告張健雄、
    張健宏、張麗惠之應繼分比例為分割，即附表一編號1之土
    地部分，應依附表二所示應繼分比例分割為分別共有，編號
    2之存款部分，應依附表二所示應繼分比例分配之方法，始
    為適當。
(二)原告敗訴部分：
  ⒈按遺產之分割，係以消滅遺產公同共有關係為目的，須繼承
    人全體始得為之。故繼承人提起分割遺產之訴，固須以其他
    繼承人全體為被告，其當事人之適格始無欠缺(最高法院96
    年度台上字第610號民事判決可資參照)。惟債權人若基於民
    法第242條之規定，代位行使債務人之權利，不得將被代位
    人(即債務人)列為共同被告，否則應將其對於債務人部分之
    訴予以駁回(最高法院64年7月8日64年度第5次民庭庭推總會
    會議決定(一)、臺灣高等法院暨所屬法院102年法律座談會
    民事類提案第5號研討結果可資參照)。
  ⒉本件原告既主張其係代位被告張健雄提起本件分割共有物之
    訴，即係代位被告張健雄行使其請求分割因繼承而公同共有
    之遺產之權利。揆諸上述說明，原告自不得將張健雄列為被
    告。是原告對於被告張健雄部分之訴，即屬無據，應予駁回
    。
五、綜上所述，被代位人張健雄積欠原告債務迄未清償，且張健
    雄怠於行使對系爭遺產請求分割之權利，原告為保全其債權
    ，依民法第242條、第1164條規定代位請求分割系爭遺產，
    並按附表二應繼分比例分割為分別共有及分配，為有理由，
    應予准許，爰判決如主文第一項所示。至原告就被告張健雄
    部分之訴，則屬無據，應予駁回。
六、本件訴訟費用即第一審裁判費1,000元，應由被告張健宏、
    張麗惠依附表二所示之應繼分比例負擔，餘由原告負擔。
七、據上論結，本件原告之訴為一部有理由，一部無理由，依民
    事訴訟法第385條第1項前段、第87條第1項、第79條，判決
    如主文。
中　　華　　民　　國　　111 　年　　4 　　月　　19　　日
                  基隆簡易庭法  官  徐世禎
以上正本係照原本作成。
對於本件判決如有不服，應於收受送達後20日內向本院提出上訴
書狀，上訴於本院合議庭，並按他造當事人之人數附具繕本。
當事人之上訴，非以判決違背法令為理由不得為之，上訴狀應記
載上訴理由，表明下列各款事項：
(一)原判決所違背之法令及其具體內容。
(二)依訴訟資料可認為原判決有違背法令之具體事實。
如委任律師提起上訴者，應一併繳納上訴審裁判費。
中　　華　　民　　國　　111 　年　　4 　　月　　19　　日
                            書記官  林煜庭
附表一：111年度基小字第584號   編號  財產清單   １  土地    地    號 基隆市七堵區大華段0000-0000   土地面積 102.00平方公尺   所有權人 張健雄、張健宏、張麗惠   權利範圍 公同共有8分之1   地    號 基隆市七堵區大華段0000-0000   土地面積 338.00平方公尺   所有權人 張健雄、張健宏、張麗惠   權利範圍 公同共有8分之1   地    號 基隆市七堵區大華段0000-0000   土地面積 3.00平方公尺   所有權人 張健雄、張健宏、張麗惠   權利範圍 公同共有8分之1   地    號 基隆市七堵區大華段0000-0000   土地面積 7.00平方公尺   所有權人 張健雄、張健宏、張麗惠   權利範圍 公同共有8分之1  ２  存款(新臺幣)   基隆市農會定存 500,000元  基隆市農會定存 500,000元  基隆市農會 644,853元 

附表二：111年度基小字第584號  繼  承  人 應繼分比例 被告張健宏 1/3 被告張麗惠 1/3 被代位人張健雄 1/3